最高法院民事判決　　　　　　　　　　　　　　　九十三年度台上字第二二七八號
　　上　訴　人　行政院衛生署胸腔病院
　　法定代理人　黃瑞明
　　訴訟代理人　張義祖律師
　　被 上訴 人　甲○○
　　　　　　　　乙○○
右當事人間請求確認債權存在事件，上訴人對於中華民國九十二年四月二十二日台灣
高等法院第二審判決（九十一年度上字第八九七號），提起上訴，本院判決如下：
    主  文
原判決廢棄，發回台灣高等法院。
    理  由
本件被上訴人主張：被上訴人甲○○、乙○○對訴外人翟宗建各有新台幣（下同）三
百零三萬七千五百元、二百五十八萬元之債權，乃聲請台灣台北地方法院（下稱台北
地院）於上開債權範圍內，扣押翟宗建對上訴人之租金債權，上訴人聲明異議，被上
訴人即訴請確認翟宗建對上訴人有租金債權存在，獲得勝訴之確定判決。嗣台北地院
於民國九十年十一月八日發移轉命令，上訴人復對該執行命令聲明異議等情。爰依強
制執行法第一百二十條第二項之規定，求為命上訴人給付被上訴人甲○○三百零三萬
七千五百元；給付被上訴人乙○○二百五十八萬元，並均加付法定遲延利息之判決。
上訴人則以：翟宗建雖於九十一年一月間對伊有租金債權六百五十三萬零一百七十一
元，惟因租期已於九十一年七月二十三日屆滿；且依土地法第九十九條之規定，押租
金超過二個月租金總額者，得以超過部分抵付租金，伊均得以押租金與租金抵銷。另
翟宗建積欠稅款四百九十五萬一千三百二十七元，該稅款優先於被上訴人之債權，翟
宗建剩餘之租金債權尚不足以清償稅款等語，資為抗辯。
原審維持第一審所為上訴人敗訴之判決，係以：訴外人翟宗建分別積欠被上訴人甲○
○三百零三萬七千五百元、被上訴人乙○○二百五十八萬元等情，業據被上訴人提出
本票、支付命令及確定證明書為證。本件扣押命令係於九十年一月三日送達上訴人，
上訴人始以翟宗建已於九十年一月四日將第三期之租金債權一千六百三十七萬六千二
百九十四元讓與訴外人第一商業銀行為由，向執行法院聲明異議，被上訴人乃起訴請
求確認前開租金債權存在，台北地院以第一商業銀行之債權讓與通知係於扣押命令後
始送達予上訴人，系爭租金債權自仍為扣押命令效力所及，而為被上訴人勝訴之判決
並確定在案，有台北地院九十年度訴字第一八三九號判決可稽，執行法院即於九十年
十一月八日以北院錦九十執辛字第二○三三二號核發移轉命令予被上訴人，並於九十
年十一月十四日送達上訴人，故被上訴人主張翟宗建對於上訴人之租金債權於五百六
十一萬七千五百元範圍內存在，自屬有據。末按強制執行法第一百十五條第一項所規
定之第三人固得以對債務人所得主張之實體事由，對抗債權人，惟應以第三人於扣押
前對債務人所發生之事實為限。雖上訴人抗辯伊對翟宗建尚有一千五百萬元之押租金
債權可供抵銷其前開租金債務云云，並提出租賃契約書為證，然依該租賃契約書第四
條第三款約定，該押租金於租賃關係消滅時，翟宗建始應一次全數無息退還予上訴人
，而該租賃關係直至九十一年七月二十三日始行屆滿，為上訴人所不爭執，足見上開
押租金返還請求權係於九十年十一月十四日移轉命令送達上訴人後之九十一年七月二
十三日始發生，揆諸上開說明，上訴人即不得以該押租金債權主張與其前開租金債務
抵銷。上訴人雖另抗辯翟宗建因滯納綜合所得稅款五百五十三萬六千四百三十七元，
經法務部行政執行署板橋行政執行處以執行命令通知伊將翟宗建權利內之房屋租金扣
押解處，翟宗建對伊已無租金債權存在云云。惟查該稅款於九十年十一月十四日執行
法院將移轉命令送達上訴人時，尚未撥付予法務部行政執行署，為上訴人所自認，而
被上訴人於收受移轉命令時即已取得前開債權，故上訴人此部分之抗辯，亦無足取等
詞，為其判斷之基礎。
按判決理由項下，應記載關於攻擊或防禦方法之意見，民事訴訟法第二百二十六條第
三項定有明文，法院為被告敗訴之判決，而其關於防禦方法之意見有未記載於判決理
由項下者，即為同法第四百六十九條第六款所謂判決不備理由。查上訴人於原審一再
抗辯依土地法第九十九條之規定，押租金超過二個月租金總額者，得以超過部分抵付
租金，此一抵付請求權於八十九年十二月一日訂約時，即得行使，不受法院扣押命令
之拘束，並主張抵銷（見原審卷第四十三頁、第八十三頁）云云，自屬防禦方法之一
種，原審對於此項抗辯，並未在判決理由項下記載其意見，遽維持第一審駁回上訴人
之訴之判決，自屬違背法令。上訴論旨，指摘原判決不當，求予廢棄，非無理由。
據上論結，本件上訴為有理由。依民事訴訟法第四百七十七條第一項、第四百七十八
條第二項，判決如主文。
中　　　華　　　民　　　國　　九十三　　年　　 十一 　　月　　　四　　　日
                              最高法院民事第二庭
                                  審判長法官  蕭　亨　國
                                        法官  楊　鼎　章
                                        法官  陳　淑　敏
                                        法官  陳　重　瑜
                                        法官  顏　南　全
      右正本證明與原本無異
 　　　　　                              　　　書  記  官
中　　　華　　　民　　　國　　九十三　　年　　 十一 　　月　　二十三　　日
                                                                        Ｌ
